【裁判字號】    90,重訴,37
【裁判日期】    901231
【裁判案由】    殺人等
【裁判全文】
臺灣板橋地方法院刑事判決                            九十年度重訴字第三七號
    公  訴  人  臺灣板橋地方法院檢察署檢察官
    被      告  己○○
    指定辯護人  乙○
右列被告因殺人等案件，經檢察官提起公訴 (九十年度偵字第一三八一六號、第一四
二九九號)，乙○判決如左：
    主  文
己○○殺人，累犯，處無期徒刑，褫奪公權終身，扣案之美工刀壹把沒收；又對於公
務員依法執行職務時，施脅迫，累犯，處有期徒刑參月，扣案之前開美工刀壹把沒收
，應執行無期徒刑，褫奪公權終身，扣案之美工刀壹把沒收。
    事  實
一、己○○曾因妨害公務案，於民國（下同）七十四年三月二十八日，經乙○判處有
    期徒刑五月，如易科罰金，以三十元折算壹日，於同年五月十五日判決確定，於
    同年七月十一日執行完畢。又因傷害案，於七十六年十月二十五日，經法院判處
    有期徒刑六月，如易科罰金，以三十元折算壹日確定，並於七十七年四月二十二
    日減為有期徒刑三月，如易科罰金，以三十元折算壹日確定，於同年六月一日執
    行完畢。復因傷害案，於八十一年十月二十八日經台灣桃園地方法院判處有期徒
    刑二月，如易科罰金，以三十元折算壹日，於同年十二月四日判決確定，並於同
    年十二月十四日執行完畢。再因殺人未遂及恐嚇案，於八十三年九月三十日，分
    別經乙○判處期徒刑六年六月、一年六月，定應執行刑有期徒刑七年，於同年十
    一月七日確定，並於九十年二月二十四日執行完畢。猶不知悔改，於九十年八月
    十八日十九時許，在台北縣新莊市綜合運動公園內之觀景樓處，原與金傑、丁○○等人飲酒閒聊，嗣因細故而與金傑發生口角，金傑並徒手夥同另名不詳姓名男
    子共同毆打己○○，己○○不敵，臉部受有輕傷，雖經旁觀者及公園值班保全人
    員甲○○勸解，騎乘腳踏車離開，惟念及其平日待金傑不薄，金傑當日不顧情面
    出手相毆，乃心生不滿。行經台北縣新莊市○○路與中華路口時，因見路邊擺有
    販賣五金雜貨之臨時攤位，便以新台幣（以下同）十元之代價，購買美工刀一把
    置放於口袋中，復購買蔘茸酒及保力達各一瓶飲用壯膽，而於同日二十時許再度
    返回觀景樓台下，找金傑理論。己○○先要求金傑道歉未獲置理，二人又起言語
    衝突，己○○因見金傑向其接近，認為金傑又擬出手相毆，竟萌殺人之犯意，掏
    出口袋中美工刀推出刀刃，由上往下向猛力朝金傑臉、頸部劃去，於金傑抵抗時
    復接續揮砍數刀，致金傑前頸部左側受有長十四公分，呈倒Ｖ字形，深及左頸靜
    脈之割傷；右側頸部由下頦延伸至側頸，後有拖刀痕，長七公分，右頸併有不規
    則割痕；前額及左肩各有表淺割痕；右側肘部有長九公分切痕、右側前臂側長十
    五公分割痕均深及肌肉（未傷及動脈），嗣金傑無力抵抗，往公園內設之福利社
    方向逃去，己○○始罷手，騎乘腳踏車往陽光草坪方向逃逸。行至陽光草坪，己○○即因酒力發作，無法再騎乘腳踏車，而將腳踏車停放於公園內，以步行方式
    出運動公園，迄於同日二十時三十分許，在台北縣新莊市○○路○段一四七號前
    為接獲報案趕至現場之警員丙○○攔截，當時己○○手持刀刃推出之美工刀，經
    丙○○喝令放下，詎己○○於心神已處於耗弱之狀態，猶基於妨害公務之故意，
    拒不放下，並持美工刀向丙○○逼近，且出言：有本事就開槍殺了我，不然就給
    你死等語，丙○○見情況緊急，乃對空鳴槍示警，己○○聞槍聲頓時楞住，經支
    援警員自旁將其手捉住，己○○始將美工刀丟下，束手就擒。經警解送至警局於
    同日下午二十一時四十四分酒測結果高達一點三九ｍｇ／ｌ，並扣得己○○所有
    供殺害金傑所用之美工刀一把及其所著沾有血跡之上衣一件。另金傑逃至福利社
    處，經福利社工作人員戊○○發現，報警送醫急救，延於九十年八月十九日（即
    翌日）凌晨一時二十四分不治死亡。
二、案經台北縣警察局新莊分局移送台灣板橋地方法院檢察署檢察官偵查起訴。
    理  由
一、訊據被告己○○坦承於右揭時地持美工刀砍殺被害人金傑，惟否認預謀殺人，辯
    稱：其遭被害人毆打後即離開公園，嗣因騎用之腳踏車放在公園，故折返公園取
    車，不意遇見被害人，又起衝突，係被害人要打他，始取出美工刀揮向被害人。
    而美工刀雖係被毆後臨時買入，惟是預備削水果及削廢棄電線皮所用，並非要向
    死者報復，倘真要報復即不會購買刀片極易折斷之美工刀，而有殺被害人不成反
    被被害人毆打半死之虞。再為警查獲當時，被告萬念俱灰，並未持刀向警員逼近
    ，拒不就捕，僅要求警員將其打死，並未對警員出言：有本事就一槍打死我，不
    然就給你死云云。經查：
  （一）被告如何因遭被害人毆打，心生不滿，騎腳踏車離開前述觀景台後，買得美
        工刀後折返，再生口角爭執，被告憤而持美工刀行兇乙節，業據被告迭於警
        訊及偵審中分別供述：「案發前因小金（即死者）與我發生口角，隨即夥同
        另一男子徒手毆打我，造成我臉部瘀腫，使我心生不滿離開，我即騎自行車
        離去。騎至中港、中華路，靠近大排水溝旁發現有路邊有賣五金雜貨之攤位
        ，即以新台幣十元購買壹把美工刀後，返回案發地找小金理論，隨即一言不
        合吵了起來，我即持美工刀朝小金揮了數刀，造成小金滿身是血後，我才離
        去。：我不記得我殺了小金（即被害人）幾刀，我因氣憤揮刀亂砍：」（以
        上見偵查卷第五頁第二至七行及其背面第七行）、「我頭臉被打好幾拳，有
        人勸架叫我先走，我走掉在路上經過中港路中港公園、三角公園路邊，有攤
        販在賣美工刀，就花十元買一把，我坐在這裡想一下，心想我平常對死者不
        錯，還常買酒請他喝，竟然還幫人打我，我一時氣不過，想不開，就帶美工
        刀回現場，問他為何要幫別人打我，他說他與我沒交情，我問他要不要跟我
        道個歉，他說憑什麼要他跟我道歉，他本坐著，突然跳起，我以為他要打我
        ，所以我就動手，他衝過來，我就拿刀亂刺。：（問；警察發現時  是否拿
        刀拒捕，警察開槍才逮捕？）是，因我不想被抓到。」（以上見偵查卷第二
        十六頁第一至七行及其背面第十、十一行）、「回去時看見死者在那裡，看
        見他之後，我要他向我道歉，他站起來罵我，說敢回來，並罵我三字經，我
        向他說：小金，我平常對你不錯，我幫你買？、買飯，也給你錢，他說跟我
        沒交情，我有跟他說你居然跟外人聯手打我，說完死者當時空手走過來看起
        來想要打我，後來我就從口袋把美工刀掏出，突出刀刃，死者打我一拳，被
        我擋住，我是用左手擋，我就右手拿刀朝死者上半身由臉部劃下去，我劃一
        刀之後，死者要奪我刀子，我就拔出來：之後我人往後退，他一直逼進，我
        就亂揮幾刀，好像有揮中他」（見乙○九十年九月十一日訊問筆錄）等情不
        諱；核與證人丁○○於警訊及乙○審理時證述：「案發前犯嫌己○○與施施
        （即被害人）在案發地點喝酒，因細故兩人發生爭吵，己○○先動手打施施
        ，反遭施施毆打，己○○負氣離開現場，不一會手持美工刀（黃色）返回，
        與施施再度發生爭執，張嫌持黃色美工刀往之脖子及手臂殺了數刀，一路殺
        到案發地旁之福利社內，我看到施施倒在裡面，而張嫌即騎著自行車往陽光
        草坪方向離去，案件發生前我和施施及犯嫌己○○在一起，張嫌與施施在喝
        酒，我在一旁聊天吃東西，因兩人吵架我害怕，故跑到觀景樓上觀看，不敢
        靠近。」（以上見偵查卷第八頁背面倒數第二行及第九頁第一至三行）、「
        被告砍完金傑之後就跑了，金傑被砍之後走到福利社時，被告沒有去追他。
        」（見乙○九十年十一月二十八日訊問筆錄）等情相符，而被告並未追殺被
        害人至公園福利社處，並經證人戊○○即當日福利社工作人員證述：當時伊
        沒有看到有人追死者等語屬實（見乙○九十年十一月二十八日訊問筆錄），
        證人甲○○即公園保全人員亦證稱：當日下午有人在公園觀景樓中打架，約
        下午七時左右，經彼前往處理，並予排解勸離，當時其中一人即離開，其他
        人仍坐在原址等情無誤。雖證人丁○○係輕度智障者，於就被告與死者如何
        發生衝突，無法深入描述細節；惟輕度智障者，乃伊智力稍差於同年齡之正
        常人，並非毫無事理辨別能力，而由伊於乙○訊問伊年籍時，尚能明白陳述
        ；在訊問案發過程中，對乙○之訊問內容亦能了解，針對問題回答；且於警
        訊時，警員吳郁成係先製作證人丁○○之筆錄，再製作被告筆錄（見乙○九
        十年十一月二十八日訊問筆錄），而伊所述，重要情節皆與被告所言相合乙
        節，足見證人丁○○證詞，堪以採信。
  （二）又被告為警查獲後於同日下午二十一時四十四分在台北縣新莊分局中港派出
        所酒測結果數值雖達一點三九ｍｇ／ｌ，有酒精濃度測試值一紙在卷可稽（
        見相驗卷第九頁）。然被告之警訊筆錄係待被告酒醒後，始於翌日即九十年
        八月十九日上午五時四十分根據被告之陳述翔實製作乙節，已經證人丙○○
        即查獲及製作筆錄警員到庭證述：「當時我追到被告時，他是酒醉的狀態：
        ：做筆錄當時被告已經清醒了，他清醒時跟我捕獲的狀態差很多，被告筆錄
        我都是依照他的陳述來記載的，當時我先問丁○○之後，我才問被告的，我
        有讓被告漱口，及梳洗之後我才訊問他的，我沒有脅迫他要承認什麼，被告
        清醒之後很理智，我沒有辦法去脅迫他：」等情屬實（見乙○九十年十一月
        二十八日訊問筆錄），堪認被告於警訊之自白係出於其自由意志所為，且既
        與證人丁○○所證一致，自值採信，是被告初次為被害人毆打後，係騎乘腳
        踏車離去，中途買刀負氣折返找被害人理論，隨即一言不合持刀行兇，首堪
        認定，其於乙○審理時辯稱當日其係步行離開，折返觀景台處係為牽腳踏車
        而非找被害人報復，購買美工刀僅係要削水果、銅線等物云云，即非可採。
  （三）而被告雖係首度離開觀景台後，即買入美工刀，惟其再度返回觀景台處，並
        未立即持美工刀向被害人猛砍，而係要求被害人倒歉未果，又生言語衝突後
        ，才憤而持美工刀劃向被害人，已如前述，參之被告自承：「我只是要預備
        的，因為我打不過死者，我是怕回去再跟死者打架，才買美工刀預備要用的
        。」等語（見乙○九十年九月十一日訊問筆錄）；核與被害人金傑係五十五
        年十一月二十日生，身高一七六公分（見偵查卷第十頁所附影像基本資料列
        印），而被告則係四十六年次，身高未滿一百七十公分，二人相差近十歲，
        體力懸殊，若真發生衝突，被告確非被害人敵手相符，而堪認本件被告並非
        預謀殺人，然而被告係遭死者毆打後，心生不甘，憤而購買美工刀壯膽回頭
        找死者理論，則其對於嗣後倘若發生衝突，將以所買之美工刀砍殺被害人而
        具有殺人之認識，亦甚灼著，參以美工刀短小易收藏，帶在身上，不易為人
        發覺；其刀刃銳利，又足禦敵，被告所謂刀刃易折斷之說，係指刺向硬物而
        言，若瞬時取出，出其不意，刺向人臉、頸部等柔軟部位則不當然易折，且
        會造成如本件之致命傷害，故被告辯稱若有意殺被告，不會只買美工刀云云
        ，亦不足採。
  （四）再被告為警查獲後酒測結果數值雖高，但其於砍殺被害人之時間乃早於一小
        時前，當時被告神智狀態清醒如常，此由其於乙○九十年九月十一日初訊時
        供述「（第一次為被害人毆打離開觀景台閒逛時）沒有（發生車禍），也沒
        有跌倒受傷，也沒有被撞到，我走時也沒有撞到牆壁：：我跟死者爭執之前
        ，他沒有流血或受傷，當天下午天未暗之前我就看過：殺完之後，我走路帶
        著刀子離開現場，我當時有把刀刃收起來，我當時想先離開現場，但看見死
        者流很多血，我就走了幾十公尺就又走回來，我想走回來看看死者，並要打
        電話救他，我回去看見公園警衛及民眾圍在那裏，後來我沒過去，也沒打電
        話，我就騎腳踏車離開。當時我騎回家，我騎了一下，發現很醉無法騎，就
        把車子放在公園：」等情可知，被告於殺害被害人前雖曾飲酒，但其意識仍
        甚清醒，故第一次被毆後能安然閒逛，再騎腳踏車返回原址，於上址殺人後
        並能騎車離開，又能慮及被害人狀況，思考救治問題；於數月後在乙○審理
        中就案發之情節復能詳述，是尚無從認被告於殺害被害人當時有何心神喪失
        或耗弱情事。
  （五）卷查被害人金傑因為被告持美工刀接續砍殺數刀，致金傑前頸部左側受有長
        十四公分，呈倒Ｖ字形，深及左頸靜脈之割傷，右側頸部由下頦延伸至側頸
        ，後有拖刀痕，長七公分，右頸併有不規則割痕，前額及左肩各有表淺割痕
        ，右側肘部有長九公分切痕、右側前臂側長十五公分割痕均深及肌肉，經送
        醫急救旋於翌日凌晨一時二十四分不治死亡，業據臺灣板橋地方法院檢察署
        檢察官督同檢驗員相驗無誤，復有現場照片十三張、台灣板橋地方法院檢察
        署勘驗筆錄附卷可稽，並有血衣一件、美工刀一把扣案可證。而被害人確係
        被扣案之美工刀割創，致其左頸頸靜脈斷裂出血性休克，於翌日死亡等情，
        並據臺灣板橋地方法院檢察署檢察官督同法醫師相驗解剖屍體，復經法務部
        法醫研究所鑑定死亡原因確實，製有勘驗筆錄、相驗屍體證明書各一紙及法
        務部法醫研究所九十年十月十六日法醫所九○理字第一九六四號函覆（九○
        ）法醫所醫鑑字第一○六六號鑑定書在卷可憑。
  （六）按殺人罪與傷害致死罪之區別，在於下手加害時是否有預見死亡之殺意為斷
        ，被害人所受傷害程度之多寡，雖不能據為認定有無殺意之唯一標準，但加
        害人下手之情形如何，究不失為判斷其犯意之重要參考資料（最高法院二十
        年非字第一○四號判例意旨參照）。本件被害人受有前述之割創傷，其中二
        刀命中頸部脆弱之致命部位，被告以扣案之銳利美工刀刺向頸部人身要害，
        其能取人性命，為被告於客觀上所能預見，竟以該美工刀二度割向被害人之
        頸部，其一長十四公分，呈倒Ｖ字形，深及左頸靜脈；另一由下頦延伸至側
        頸，後有拖刀痕，長七公分，右頸併有不規則割痕，導致被害人出血性休克
        死亡，其有殺人之預見灼然至明。另再參以被害人右側肘部並有長九公分切
        痕、右側前臂側長十五公分割痕均深及肌肉之傷勢以觀，可謂刀刀重創，顯
        見被告斯時憤恨已極，用力至猛，揮舞美工刀時毫不留情，其有藉此加害被
        害人性命之殺意洵堪認定。
  （七）復查，被告為警查獲時，經警喝令將手中所持持美工刀放下，抗不從命，並
        向警員逼近，復出言要脅等情，亦據被告迭於警訊及偵審中分別供述：「我
        有持刀拒捕，並叫警察有本事就開槍打死我：」、「：（問；警察發現時
        是否拿刀拒捕，警察開槍才逮捕？）是，因我不想被抓到。」（以上分見偵
        查卷第五頁第十二行及第二十六頁背面第十、十一行）、「我騎回家（指騎
        腳踏車回家），我騎了一下，發覺很醉，無法騎，就把車子放在公園，我就
        走陽光草坪那裏，我出去之，看見穿制服警察拿槍，叫我不要動，當時我見
        警察載帽子拿槍並說他是警察：我出去警察鳴槍我嚇到了，當時我說，把我
        打死算了，：當時我只是把刀拿在手上：（問：警察為何鳴槍？）警察叫我
        把刀扔掉，我就扔在那裡：」、「但是不想被抓應該是人同此心吧。」（以
        上分見乙○九十年九月十一日、九月二十七日訊問筆錄）等語在卷，並經證
        人丙○○即現場查獲警員到場證稱：「當時我追到被告時，他是酒醉的狀態
        ：：我看見被告手上拿著美工刀，刀刃已經推出來，當時到馬路上，（我）
        喝令被告轉身，我叫他把刀子放下，當時他沒有把刀子放下，他拿著刀子向
        我逼近，我叫他把刀子放下，他跟我說有本事就一槍打死他，不然就要給我
        死，當時被告沒有揮動刀子，可是一直拿著刀子向我這裡前進，當時我警棍
        拔不起來，我就對空鳴槍，被告還是沒有放下手上的刀子，他聽到槍聲之後
        ，有停頓一下，但是刀子還是沒有放下來，後來我們警網就趕到了，後來我
        同事從旁邊把被告的手抓住，然後被告才放下刀子：」（見乙○九十年十一
        月二十八日訊問筆錄）等情綦詳，顯見被告確有持刀逼近執勤員警，並出言
        脅迫之妨害公務事實，其嗣於乙○審理時為前開辯解，無非避重就輕之詞，
        不足採信。
  （八）末查，被告為警查獲當時，查獲警員丙○○已見被告有酒醉狀態（見同上訊
        問筆錄），且於一小時後之酒測值亦高達一點三九ｍｇ／ｌ，可見被告是時
        已因酒力發作，心神處於耗弱狀態。惟被告嗣後既對為警查獲當時情節，並
        非毫無記憶，且係至警局始有大吼大叫後昏睡之全然失控行為，經證人丙○○證述在卷（見同上訊問筆錄），顯見被告為警查獲當時，其意識雖受酒精
        影響，略有不明，但尚未達心神喪失之程度，亦堪認定。
    綜上所述，被告所辯無非飾卸之詞，均不可採。是本件事證已臻明確，被告犯行
    堪以認定，應予依法論科。
二、核被告所為，係犯刑法第二百七十一條第一項之殺人罪及同法第一百三十五條第
    一項之妨害公務罪。其所犯上開二罪，犯意各別，行為互殊，應予分論併罰。查
    被告曾因殺人未遂及恐嚇案，於八十三年九月三十日分別經乙○判處期徒刑六年
    六月、一年六月，定應執行刑有期徒刑七年，於同年十一月七日確定，並於九十
    年二月二十四日執行完畢，有臺灣高等法院檢察署刑案紀錄簡覆表一紙在卷可考
    ，其於五年內再犯本罪，為累犯，應就宣告有期徒刑部分依法加重其刑。又被告
    於為妨害公務罪時，因之前飲酒，酒力發作而處於心神耗弱之狀態，已如前述，
    此部分犯行爰依刑法第十九條第二項規定減輕其刑，並先加其刑後減之。爰審酌
    被告甫因殺人未遂罪入監執行完畢，嗣竟再犯本件殺人罪，及本件犯罪動機單純
    ，而手段兇殘，暨其精神狀況、迄未與告訴人達成和解以賠償損害，惟被告犯罪
    後尚知悔悟等一切情狀，分別量處如主文所示之刑，無期徒刑部分併依法宣告褫
    奪公權終身，並定其應執行刑，以示懲戒。
三、扣案之美工刀一把係被告所有供犯殺人罪及妨害公務罪所用之物，已據其陳明在
    卷（見乙○九十年十二月十七日審判筆錄），爰依刑法第三十八條第一項第二款
    之規定，宣告沒收。至血衣一件，雖係被告所有，亦據其陳稱在卷（見同上筆錄
    ），惟非供犯罪所用之物，故不予宣告沒收，附敘明之。
據上論斷，應依刑事訴訟法第二百九十九條第一項、刑法第二百七十一條第一項、第
一百三十五條第一項、第四十七條、第十九條第二項、第五十一條第四款、第三十七
條、第三十八條第一項第二款、罰金罰鍰提高標準條例第一條前段，判決如主文。
本案經檢察官毛有增到庭執行職務
中    華    民    國      九十        年    十二      月  三十一      日
                                      臺灣板橋地方法院刑事第五庭
                                          法  官  林  玫  君
右正本證明與原本無異。
如不服本判決，應於判決送達後十日內，向乙○提出上訴狀。
                                          書記官  許  清  秋
中    華    民    國      九十一      年    一        月    四        日
刑法第一百三十五條
對於公務員依法執行職務時，施強暴脅迫者，處三年以下有期徒刑、拘役或三百元以
下罰金。
意圖使公務員執行一定之職務或妨害其依法執行一定之職務或使公務員辭職而施強暴
脅迫者亦同。
犯前二項之罪，因而致公務員於死者，處無期徒刑或七年以上有期徒刑；致重傷者，
處三年以上、十年以下有期徒刑。
刑法第二百七十一條
殺人者，處死刑、無期徒刑或十年以上有期徒刑。
前項之未遂犯罰之。
預備犯第一項之罪者，處二年以下有期徒刑。


司法院資訊處製作；財團法人民間司法改革基金會備份。
